【裁判字號】    91,家上,342
【裁判日期】    920624
【裁判案由】    離婚
【裁判全文】
臺灣高等法院民事判決  九十一年度家上字第三四二號
    上  訴  人  陳金桓
    被 上訴 人  甲○○
右當事人離婚間事件，上訴人對於中華民國九十一年八月十二日台灣基隆地方法院九
十年婚字第二九四號第一審判決提起上訴，本院判決如左：
    主      文
上訴駁回。
第二審訴訟費用由上訴人負擔。
    事      實
甲、上訴人方面：
一、聲明：
（一）原判決廢棄。
（二）駁回被上訴人在第一審之訴。
二、陳述：
（一）上訴人係越南人，對本國法律文字均不懂，被上訴人明知上訴人在台灣，雙親
      均
      原判決依被上訴人聲請一造辯論而為判決，顯有重大瑕疵。
（二）被上訴人早有一外籍女友，上訴人回越南時，被上訴人即將該女友帶回家中居
      動與被上訴人聯絡，曾希望被上訴人回心轉意，並同意讓上訴人回家，為被上
      訴人所拒絕，上訴人一時氣憤雖離開，仍隨時保持與被上訴人家人聯絡，希望
      早日回家團圓，夫妻間雖互負同居之義務，惟依最高法院二三年上字第一○六
      號判例，被上訴人於婚姻關係中納妾，應認上訴人有民法第一千零一條但書所
      稱不能同居之正當理由。
（三）又上訴人回越南並未將胎兒拿掉，是流產，被上訴人所述上訴人回越南拿掉胎
      兒後不返台履行同居義務，顯屬不實。
三、證據：聲請訊問證人高秋波、陳金香。
乙、被上訴人方面：
一、聲明：駁回上訴。
二、陳述：除與原判決記載相同者，茲予引用外，補稱略以：
    上訴人係因懷有身孕而回越南探親，惟回越南後竟蓄意將腹中胎兒拿掉，著實令
    被上訴人心碎。而上訴人自回越南至入境台灣迄今，未曾回過夫家，也未與被上
    訴人聯絡，足證上訴人確有惡意遺棄之意，上訴人上訴理由全屬不實，無中生有
    。
三、證據：援用原審之立證方法。
    理      由
甲、程序方面：
    按對於當事人之送達，有應為送達之處所不明者，受訴法院得依聲請，准為公示
    事人之一造不到場者，得依到場當事人之聲請，由其一造辯論而為判決，民事訴
    訟法第三百八十五條第一項前段亦有明文。本件上訴人於九十年八月十九日自中
    正機場出境至越南，又於同年十二月二日入境，惟未返回上訴人住所，在台亦無
    固定
    局之旅客入出境紀錄表附卷可稽（見原審卷頁一五），則原法院以上訴人應為送
    達處所不明，而依被上訴人之聲請准為公示送達，經依法公示送達九十一年七月
    二十九日言詞辯論期日通知書後，上訴人未於言詞辯論期日到場，復無民事訴訟
    法第三百八十六條各款所列情形，則原法院依被上訴人之聲請，准由其一造辯論
    而為判決，核與上開規定並無不合。是上訴人主張原法院依被上訴人之聲請一造
    辯論而為判決，程序顯有重大瑕疵云云，自屬無據。
乙、實體方面：
一、被上訴人起訴主張：兩造於民國八十九年六月十九日在越南結婚，婚後於八十九
    年七月四日來台辦理結婚登記。之後上訴人曾數次返回越南探親，然九十年八月
    十九日上訴人返回越南後，竟擅自拿掉腹中胎兒，且以電話告訴被上訴人，不願
    再來台灣與被上訴人共同生活。嗣上訴人自回越南至入境台灣迄今，未曾回過夫
    家，也未與被上訴人聯絡，顯係惡意遺棄被上訴人在繼續狀態之中，且有難以維
    持婚姻之重大事由，爰依民法第一千零五十二條第一項第五款、第二項之規定，
    請求判決准予離婚。
二、上訴人則以：被上訴人另有一外籍女友，上訴人回越南時，被上訴人即將該女友
    帶回家中居住，且不接上訴人的電話，上訴人於九十年八月十九日返回越南後發
    生流產情形，並非故意拿掉胎兒，返台後曾主動打電話與被上訴人聯絡，被上訴
    人亦不讓上訴人回家，惟上訴人仍隨時保持聯絡，希望早日回家團圓，而夫妻間
    雖互負同居之義務，惟被上訴人於婚姻關係中納妾，應認上訴人有民法第一千零
    一條但書所稱不能同居之正當理由，故被上訴人主張上訴人惡意遺棄，顯屬不實
    等語，資為抗辯。
三、兩造於八十九年六月十九日在越南結婚，婚後返台於八十九年七月四日辦理結婚
    登記，有被上訴人提出之
    一一)，是堪認兩造間有婚姻關係且現仍存續中。
四、被上訴人主張上訴人曾數次返回越南探親，於九十年八月十九日返回越南後復返
    台，惟不願與被上訴人共同生活履行同居義務，顯係惡意遺棄被上訴人在繼續狀
    態中且難以維持婚姻等語，則為上訴人所否認，並以前揭情詞置辯。經查：
  (一)按夫妻之一方以惡意遺棄他方在繼續狀態中者，得為判決離婚之原因；又有前
      項以外之重大事由，難以維持婚姻者，夫妻之一方得請求離婚，民法第一千零
      五十二條第一項第五款、第二項前段定有明文。又夫妻互負同居之義務，如無
      不能同居之正當理由，拒絕與他方同居，即係民法第一千零五十二條第一項第
      五款所謂以惡意遺棄他方。而所謂夫妻之一方，以惡意遺棄他方，在繼續狀態
      中者，係指夫或妻無正當理由，不盡同居或支付家庭生活費用之義務而言（最
      高法院二十九年上字第二五四號、三十九年台上字第四一五號、四十九年度台
      上字第一二三三號判例參照）。
  (二)本件上訴人於九十年八月十九日出境返回越南，嗣於同年十二月二日入境返台
      後，迄至本院言詞辯論終結時，並未返回兩造婚後之共同住處即基隆市○○區
      ○○路二九四巷二二之三號與被上訴人同居生活，而另住他處，為上訴人所自
      陳，參以上訴人於本院二審程序中所陳報之送達處所及聯絡地址仍為台北縣蘆
      洲市之朋友住處，由此足認被上訴人主張上訴人自九十年十二月二日返台後有
      迄未履行同居義務之客觀事實，堪以採信。則依舉證責任分配之原則，上訴人
      就其所主張有不履行同居義務之正當理由，即應負舉證之責任。
  (三)證人即上訴人之友高秋波到庭證稱：「因被上訴人的大嫂是我的朋友，我有聽
      到他（即被上訴人）大嫂與上訴人在臺灣講電話及還有在越南他二人碰面講話
      ，他大嫂說被上訴人家裡有別的女人，所以，上訴人就不敢回去。但實際上，
      我沒有看過被上訴人本人，也沒有去過被上訴人的家，也不知他家有無別的女
      人。」等語在卷（見本院卷頁五五）。由證人高秋波上開證詞觀之，足見其未
      直接見聞被上訴人家中有無上訴人所指之其他女人，是上訴人主張被上訴人將
      其他女友帶回家住或納妾云云，難以採信，則其以被上訴人納妾為由，主張有
      不能同居之正當理由，顯不足採。
  (四)又證人即上訴人姊姊陳金香雖證稱：「上訴人回越南後，因肚子一直痛，去看
      醫生，醫生說小孩已經死了，就替她作流產手術．．．後來我先回臺灣後．．
      ．去找被上訴人，告訴他上訴人過幾天就要回來，．．．但被上訴人就說不要
      上訴人回家，我就去過這一次，後來上訴人．．．因沒有人到機場接她（即上
      訴人）回家，她就打電話給她朋友，她朋友就接她去朋友家住．．．她告訴我
      說她要回去，被上訴人不讓她回去，上訴人白天打行動電話給被上訴人，我有
      在場，我有聽到上訴人跟被上訴人說要回去，他們講幾句話就吵架，但我沒有
      聽到被上訴人是否不讓她回去」、「後來我就沒有再去找被上訴人，也沒有帶
      上訴人回去」等語在卷（見本院卷頁七二、七三）。由此足見證人陳金香於上
      訴人返台後並未直接見聞被上訴人拒絕上訴人返家，且據上開證言亦無從認定
      上訴人有實際返家同居遭被上訴人拒絕之情事。況被上訴人於本院已表明願意
      讓上訴人回家之意思（見本院卷頁七四），惟上訴人仍以「剛好有事沒有辦法
      回去」為由（見本院卷頁九○）迄未返回兩造共同住處，則上訴人主張因被上
      訴人拒絕其返家致不能履行同居義務云云，亦不足採。
  (五)綜此，上訴人既無法舉證證明其有不能履行同居義務之正當理由，則依前開說
      明，堪認上訴人有違背同居義務之客觀事實及拒絕同居之主觀情事，係以惡意
      遺棄被上訴人在繼續狀態中，是被上訴人依民法第一千零五十二條第一項第五
      款訴請離婚，即無不合。
五、綜上所述，本件被上訴人主張上訴人以惡意遺棄被上訴人在繼續狀態中，依民法
    第一千零五十二條第一項第五款請求判決離婚，為有理由，應予准許。又被上訴
    人上開請求既有理由，則其併依民法第一千零五十二條第二項規定為選擇合併請
    求離婚部分，即無庸再予審酌，附此敘明。原審為被上訴人勝訴之判決，於法並
    無不合。上訴人上訴意旨指摘原判決不當，求予廢棄改判，為無理由，應予駁回
    。
六、本件事證已明，兩造其餘主張攻擊防禦方法及所提之證據，核與判決結果並無影
    響，爰不再一一論述，附此敘明。
丙、據上論結，本件上訴為無理由，依民事訴訟法第四百四十九條第一項、第七十八
    條，判決如主文。
中      華      民      國    九十二    年      六      月    二十四    日
                              民事第十一庭
                                  審判長法  官  吳  景  源
                                        法  官  滕  允  潔
                                        法  官  鄭  純  惠
右正本係照原本作成。
如不服本判決，應於收受送達後二十日內向本院提出上訴書狀，其未表明上訴理由者
，應於提出上訴後二十日內向本院補提理由書狀（均須按他造當事人之人數附繕本）
上訴時應提出委任律師或具有律師資格之人之委任狀；委任有律師資格者，另應附具
律師資格證書及釋明委任人與受任人有民事訴訟法第四百六十六條之一第一項但書或
第二項（詳附註）所定關係之釋明文書影本。
中      華      民      國    九十二    年      六      月    二十四    日
                                        書記官  張  淑  華
附註：
民事訴訟法第四百六十六條之一（第一項、第二項）：
對於第二審判決上訴，上訴人應委任律師為訴訟代理人。但上訴人或其他法定代理人
具有律師資格者，不在此限。
上訴人之配偶、三親等內之血親、二親等內之姻親，或上訴人為法人、中央或地方機
關時，其所屬專任人員具有律師資格並經法院認為適當者，亦得為第三審訴訟代理人
。


司法院資訊處製作；財團法人民間司法改革基金會備份。
